臺灣高雄地方法院民事判決
110年度訴字第1204號
原      告  李翊華  

            李永中  
共      同
訴訟代理人  紀錦隆律師
            葉佳勝律師
被      告  王芊智律師即劉壽福之遺產管理人

上列當事人間請求確認抵押債權存在事件，本院於中華民國110
年6月30日言詞辯論終結，判決如下：
    主      文
確認原告就坐落高雄市○○區○○段00地號土地（權利範圍45150分
之36）及其上同段1096建號建物（權利範圍全部），於民國88年
5月17日設定登記擔保債權總金額新臺幣200萬元之普通抵押權，
所擔保對劉壽福之新臺幣200萬元債權存在。
訴訟費用由被告於管理劉壽福之遺產範圍內負擔。
    事實及理由
一、原告主張：原告之母即訴外人劉壽春與訴外人劉壽福係姊弟
    關係，劉壽福曾向劉壽春借款新臺幣（下同）200萬元（下
    稱系爭借款），並於民國88年5月17日將所有坐落高雄市○○
    區○○段00地號土地（權利範圍45150分之36）及其上同段109
    6建號建物（權利範圍全部，與上述土地合稱系爭房地）設
    定登記擔保金額200萬元之普通抵押權（下稱系爭抵押權）
    予劉壽春。劉壽福嗣於91年5月13日死亡，訴外人丁玉雯律
    師於95年4月13日經本院95年度財管字第14號民事裁定選任
    為劉壽福之遺產管理人，其聲請拍賣劉壽福所有系爭房地，
    經本院101年度司執字第79084號強制執行事件受理後，系爭
    房地後於101年9月11日拍定，並於101年10月22日製作分配
    表（下稱系爭分配表），定於101年11月16日實行分配，且
    將劉壽春之系爭借款債權列入系爭分配表優先分配。然因劉
    壽福向劉壽春借款時未書立借據或其他可供證明債權存在文
    件交付劉壽春，致劉壽春無法提出債權證明文件，執行法院
    即將劉壽春之分配款200萬元於101 年12月24日提存至本院
    提存所（101 年存字第2909號）迄今。劉壽春嗣於103年間
    死亡，原告因而繼承系爭借款債權，為取回上開分配款，爰
    依民事訴訟法第247 條第1 項提起本件訴訟等語。並聲明：
    確認原告就系爭房地於88年5 月17日設定登記對劉壽福之抵
    押債權200萬元存在。㈠
二、被告則以：否認系爭借款債權之存在，應由原告負舉證責任
    等語。並聲明：原告之訴駁回。
三、兩造不爭執事項：
　㈠原告之母即被繼承人劉壽春之胞弟劉壽福於91年5月13日死亡
    ，劉壽福生前於88年5月17日將所有系爭房地設定登記擔保
    金額200萬元之普通抵押權予劉壽春。
　㈡系爭抵押權登記擔保之債權為「權利人劉壽春，債務人劉壽
    福，擔保權利總金額：債權200萬元；債務清償日期：88年1
    1月14日；利息：月息六厘；權利存續期間：自88年5月14日
    起至88年11月14日止共6個月」。
　㈢劉壽福於91年5月13日死亡，訴外人丁玉雯律師於民國95年4
    月13日經本院95年度財管字第14號民事裁定選任為劉壽福之
    遺產管理人，並於101年6月4日持本院101年度司家聲字第59
    號民事裁定暨其確定證明書（遺產管理費），聲請拍賣劉壽
    福所有系爭房地，經本院101年度司執字第79084號執行事件
    受理後，系爭房地後於101年9月11日拍定，並於101年10月2
    2日製作系爭分配表，定於101年11月16日實行分配。
　㈣因劉壽春在上開執行事件未具狀聲請參與分配，執行法院即
    按系爭抵押權登記擔保之金額200萬元作為債權原本，列入
    系爭分配表次序7優先分配，分配比例100％，分配金額200萬
    元。但因劉壽春未向執行法院提出債權證明文件正本，執行
    法院遂於101年12月24日將系爭分配款辦理清償提存於本院
    提存所（案號：101年度存字第2909號）迄今。
　㈤劉壽春嗣於103年11月16日死亡，原告二人係劉壽春之繼承人
    。
四、得心證之理由：
  ㈠按當事人主張有利於己之事實者，就其事實有舉證之責任，
    民事訴訟法第277條前段定有明文。次按稱消費借貸者，謂
    當事人一方移轉金錢或其他代替物之所有權於他方，而約定
    他方以種類、品質、數量相同之物返還之契約。民法第474
    條第1項定有明文。是消費借貸係指當事人間本於借貸之意
    思合致，而有移轉金錢或其他代替物之所有權於他方之行為
    。又當事人主張有金錢借貸關係存在，須就其發生所須具備
    之特別要件即金錢之交付及借貸意思表示互相一致負舉證之
    責任。被告否認劉壽春生前對劉壽福有系爭借款債權存在，
    依前引規定，應由原告就系爭借款債權存在之利己事實負舉
    證責任。
  ㈡經查：
　1.依證人劉少春證稱：劉壽春是我大姐，劉壽福是我弟弟，劉
    壽福生前愛賭博，在外面欠錢，有向我及姊妹借錢，欠我大
    約有200多萬元，欠姐姐劉壽春比較多，我聽劉壽春埋怨過
    劉壽福向她借了有3、400萬元，好幾次我們家人聚餐吃飯時
    ，我有看到劉壽春拿個公文袋偷偷塞錢給劉壽福，劉壽春也
    有說過劉壽福會跑去臺北找她拿錢，我不知道設定系爭抵押
    權之事，但劉壽春曾說過劉壽福那邊有財產可以給她處理，
    劉壽福名下也只有系爭房地，沒有其他財產，應該就是指系
    爭房地等語（見本院卷第71-76頁），堪信劉壽福生前有向
    劉壽春借款數百萬元之情事。
　2.又劉壽春曾於101年11月5日到執行法院陳述：劉壽福是在88
    年6月間向其借款200萬元，並提供系爭房地設定系爭抵押權
    ，當初借錢時因劉壽福是其親弟弟，所以沒有書立借據或其
    他債權證明文件，當時確實有將200萬元借予劉壽福等語（
    見審訴卷第45-46頁）。衡諸常情，親屬間之借貸經常因基
    於緊密之信賴關係或礙於情面而未如向其他外人借貸立有借
    據，是劉壽春稱因劉壽福是親弟弟故僅設定系爭抵押權供作
    擔保，未要求書立借據，與常情無違，尚堪採信。從而，劉
    壽福因積欠劉壽春系爭借款債務，為供擔保而設定系爭抵押
    權予劉壽春，應堪認定，據此，原告主張系爭抵押權擔保之
    系爭借款債權存在，堪信為真。
　㈢次按繼承人自繼承開始時，除本法另有規定外，承受被繼承
    人財產上之一切權利、義務。民法第1148條第1項前段定有
    明文。原告係劉壽春之繼承人，為兩造所不爭執，是依此規
    定，原告因劉壽春死亡而承受劉壽春對劉壽福之一切權利，
    故原告主張主張其對劉壽福有系爭抵押權擔保之系爭借款債
    權存在，自屬有據。
五、綜上所述，原告依民事訴訟法第247條規定，請求確認原告
    對劉壽福之系爭抵押權所擔保200萬元債權存在，為有理由
    ，應予准許。
六、本件事證已臻明確，兩造其餘主張及舉證，核與本件判決結
    果無影響，爰不再予逐一論駁，併此敘明。
七、據上論結，原告之訴為有理由，依民事訴訟法第78條，判決
    如主文。
中　　華　　民　　國　　111 　年　　7 　　月　　29　　日
                  民事第四庭  法　官　徐彩芳
以上正本係照原本作成。
如對本判決上訴，須於判決送達後20日內向本院提出上訴狀。如
委任律師提起上訴者，應一併繳納上訴審裁判費。　
中　　華　　民　　國　　111 　年　　7 　　月　　29　　日
                              書記官  吳綵蓁